【裁判字號】    97,交上更(二),17
【裁判日期】    990106
【裁判案由】    過失致死
【裁判全文】
臺灣高等法院刑事判決            97年度交上更(二)字第17號
上  訴  人  臺灣桃園地方法院檢察署檢察官
被      告  甲○○
選任辯護人  邱秀珠律師
            溫俊富律師
上列上訴人因被告過失致死案件，不服臺灣桃園地方法院90年度
交訴字第113號，中華民國90年9月10日第一審判決（起訴案號：
臺灣桃園地方法院檢察署90年度偵字第1310號），提起上訴，經
本院判決後，由最高法院第二次發回更審（97年台上字第6206號
），本院判決如下：
    主    文
上訴駁回。
    理    由
一、公訴意旨略以：被告甲○○係東連通運股份有限公司之司機
    ，為從事駕駛業務之人，於民國（下同）89年12月22日下午
    ，駕駛車牌號碼ＭＶ－973號營業曳引車，沿桃園縣蘆竹鄉
    ○○街○段，由大竹往八德方向行駛，於同日16時10分許，
    途經龍安街2段826號前，其原應注意在劃有分向限制線之路
    段，不得駛入來車之車道內，而依當時狀況，又無不能注意
    之情形，竟疏未注意，駛入來車車道，適有黃志宏駕駛車牌
    號碼ＨＳ－8539號自用小客車行經該處，致被告甲○○駕駛
    之曳引車撞擊黃志宏之小客車，造成黃志宏受有頭、胸部挫
    傷，經送醫後不治死亡，因認被告甲○○涉有刑法第276 條
    第2項之業務過失致死罪嫌云云。
二、按刑事訴訟法第308條規定：「判決書應分別記載其裁判之
    主文與理由；有罪之判決並應記載犯罪事實，且得與理由合
    併記載。」，同法第310條第1款規定：「有罪之判決書，應
    於理由內分別情形記載左列事項：一、認定犯罪事實所憑之
    證據及其認定之理由。」，及同法第154條第2項規定：「犯
    罪事實應依證據認定之，無證據不得認定犯罪事實。」揆諸
    上開規定，刑事判決書應記載主文與理由，於有罪判決書方
    須記載犯罪事實，並於理由內記載認定犯罪事實所憑之證據
    及其認定之理由。所謂認定犯罪事實所憑之「證據」，即為
    該法第154條第2項規定之「應依證據認定之」之「證據」。
    職是，有罪判決書理由內所記載認定事實所憑之證據，即為
    經嚴格證明之證據，另外涉及僅須自由證明事項，即不限定
    有無證據能力之證據，及彈劾證人信用性可不具證據能力之
    彈劾證據。在無罪判決書內，因檢察官起訴之事實，法院審
    理結果，認為被告之犯罪不能證明，而為無罪之諭知，則被
    告並無檢察官所起訴之犯罪事實存在，既無刑事訴訟法第15
    4條第2項所規定「應依證據認定之」事實存在，因此，判決
    書僅須記載主文及理由，而理由內記載事項，為法院形成主
    文所由生之心證，其論斷僅要求與卷內所存在之證據資料相
    符，或其論斷與論理法則無違，通常均以卷內證據資料彈劾
    其他證據之不具信用性，無法證明檢察官起訴之事實存在，
    所使用之證據並不以具有證據能力之證據為限，是以本件被
    告既經本院認定犯罪不能證明，本判決即不再論述所援引有
    關證據之證據能力，合先敘明。
三、按犯罪事實應依證據認定之，無證據不得認定犯罪事實，又
    不能證明被告犯罪者，應諭知無罪之判決，刑事訴訟法第15
    4條第2項、第301條第1項分別定有明文。次按認定不利於被
    告之事實，須依積極證據，茍積極之證據本身存有瑕疵而不
    足為不利於被告事實之認定，即應為有利於被告之認定，更
    不必有何有利之證據，而此用以證明犯罪事實之證據，猶須
    於通常一般人均不至於有所懷疑，堪予確信其已臻真實者，
    始得據以為有罪之認定，倘其證明尚未達到此一程度，而有
    合理性之懷疑存在，致使無從為有罪之確信時，即應為無罪
    之判決，此有最高法院82年度臺上字第163 號判決、76年臺
    上字第4986號、30年上字第816 號等判例意旨可資參照。而
    刑事訴訟法第161條已於91年2月8日修正公布，其第1項規定
    ：檢察官就被告犯罪事實，應負舉證責任，並指出證明之方
    法，因此檢察官對於起訴之犯罪事實，應負提出證據及說服
    之實質舉證責任，倘所提出之證據，不足為被告有罪之積極
    證明，或其指出證明之方法，無從說服法院以形成被告有罪
    之心證，基於無罪推定之原則，自應為被告無罪判決之諭知
    ，最高法院92年臺上字第128 號判例可資參照。又當事人得
    聲請法院調查證據，而法院為發見真實，亦得依職權調查證
    據，但限於維護公平正義或對被告之利益有重大關係之事項
    為限，修正刑事訴訟法第163條第1、2 項定有明文。故法院
    固得依職權調查證據，但並無蒐集證據之義務。蒐集證據乃
    檢察官或自訴人之職責，事實審法院應以調查證據為其主要
    職責，其調查之範圍，亦以審判中所存在之一切證據為限，
    案內不存在之證據，即不得責令法院為發現真實，應依職權
    從各方面蒐集證據（最高法院91年度臺上字第5846號判決可
    資參照）。
四、公訴人認被告甲○○涉有業務過失致人於死亡之罪嫌，無非
    係以被害人之父乙○○之指訴，及道路交通事故調查報告表
    、現場照片、受傷診斷證明書、臺灣省桃園縣區車輛行車事
    故鑑定委員會鑑定意見書、臺灣省車輛行車事故覆議鑑定委
    員會函為依據，而認為被告駛入來車車道，致撞擊被害人黃
    志宏之上述自小客車，被告於本件車禍有駛入來車車道之過
    失肇事責任，為其主要之論據。訊據被告甲○○固不諱其於
    上揭時、地駕駛車牌號碼ＭＶ－973號營業曳引車，沿桃園
    縣蘆竹鄉○○街○段，由大竹往八德方向行駛，並與黃志宏
    所駕駛車牌號碼ＨＳ－8539號自用小客車行相撞，造成黃志
    宏受有頭、胸部挫傷，經送醫後不治死亡等情，惟堅決否認
    有何業務上過失致人於死犯行，辯稱：係被害人黃志宏行駛
    至轉彎處，因車速過快，失控侵入伊車道，致其左前方衝撞
    到伊所駕駛營業曳引車車頭之左後車輪，伊並未超速，亦未
    越過車道等語。
五、經查：
  (一)被害人黃志宏係因本案之車禍受傷死亡，固經臺灣桃園地方
    法院檢察署檢察官督同檢驗員相驗屬實，製有勘驗筆錄、相
    驗屍體證明書、驗斷書在卷可憑。且臺灣省桃園縣區車輛行
    車事故鑑定委員會鑑定結果認「碎片散落物皆在往大竹方向
    車道內（警圖錯誤）；鑑定意見：甲○○駕駛聯結車於中央
    分向線彎道侵入來車車道」云云；臺灣省車輛行車事故覆議
    鑑定委員會亦認「一、甲○○駕駛聯半結車，於劃有分向限
    制線之彎道路段侵入來車道不當，為肇事主因；二、黃志宏
    無肇事因素，惟超速行駛，有違規定」云云，復有臺灣省桃
    園縣區車輛行車事故鑑定委員會鑑定意見書、臺灣省車輛行
    車事故覆議鑑定委員會函附卷可憑（見90年度偵字第1310號
    偵查卷第24頁、第29頁）。然證人即桃園縣消防局大竹消防
    隊員柯敏雄於原審審理時具結證稱：「當時二部車是夾在一
    起的，我有請被告移動車子，否則沒有辦法將死者拖出車外
    ，但是我有請他在地上做記號，我們也有將被害人的車移動
    」、「（問：被告有標示？標示的地方是在被告自己的車道
    ？），有的，是標示在被告自己的車道」、「（問：被告是
    用銀漆劃的？）是的，他劃的位置是在撞擊到的地方」、「
    （問：一、你有親眼見他標示？二、照片上並沒有七個輪胎
    的印子？）一、有的，我有親眼見他劃。確定正確後才叫他
    移動的。二、我有見他劃左邊的那一排輪子」等語（見原審
    卷第43頁至第46頁）。復依本案現場照片所示，標示被告所
    駕駛聯結車車頭之左後輪胎（兩車撞擊點，見90年度相字第
    30號卷第11頁、第12頁、第14頁），係在被告遵行車道即桃
    園縣蘆竹鄉○○街○段往中壢、八德方向車道上，距中央分
    向限制線（雙黃線）約30公分之位置（按每條黃線之寬度約
    9至10公分，依此基準判斷計算），則在警圖（即90年度相
    字第30號卷第5頁道路交通事故調查報告表、第6頁現場簡圖
    、第14頁現場勘察初步報告表）上所標示ＭＶ－973號營業
    曳引車係靠快慢車道分界線停放乙節，雖與事實不符（發生
    車禍時，被告之車輛應接近中間雙黃線，而非在快慢車道線
    上）。然據證人即至現場處理之大竹分駐所警員張宏圖於檢
    察官偵查時證稱：散落物玻璃碎片等，大部分在被告車道上
    靠近雙黃線處，死者車道僅有少數散落物等語（見90年度偵
    字第1310號偵查卷第12頁背面、第13頁）。再觀諸卷附之上
    揭現場照片，被害人所駕駛車輛撞擊後之碎片，確係大部分
    在被告遵行車道即桃園縣蘆竹鄉○○街○段往中壢、八德方
    向車道上，則此部分警圖之記載並無錯誤，臺灣省桃園縣區
    車輛行車事故鑑定委員會鑑定報告所認碎片散落物皆在往大
    竹方向車道內乙節，即與事實不符。
  (二)次查，依卷附肇事兩車之車損狀況照片顯示（見90年度相字
    第30號相驗卷第10頁至12頁），被告甲○○所駕駛車號ＭＶ
    －973號營業曳引車頭左後輪胎之後方有擦撞痕跡；黃志宏
    所駕駛之車號ＨＳ－8539號自用小客車左前車頭及葉子板嚴
    重損壞，左前擋風玻璃碎裂，右前車頭並無受損，則兩車車
    損最嚴重之部位（即被告聯結車車頭左後輪，被害人小客車
    左前車頭）應為撞擊點，而黃志宏駕駛之車輛係以斜角位置
    與被告所駕聯結車互撞，然此並不足以推斷係被告所駕聯結
    車先侵入來車車道。再者，依本案發生時警方所製作之現場
    勘察初步報告表已明確記載：「1.貨曳引車ＭＶ－973與超
    速行駛過彎道，轉向不足，駛入對向車道之ＨＳ－8539自小
    客對撞。2.散落物集中在曳引車所在之車道。3.自小客有21
    公尺長之剎車痕」等語，並未記載被告侵入來車車道（見90
    年度相字第30號卷第14頁），則臺灣省桃園縣區車輛行車事
    故鑑定委員會鑑定報告、臺灣省車輛行車事故覆議鑑定委員
    會函，均無視於前述證人之證言、現場照片所示狀況，及警
    方所製作之現場勘察初步報告表之記載，誤認散落物皆在被
    害人車道內，既未敘明任何理由，亦無其他證據可資佐證，
    即遽認被告駕駛聯結車侵入來車道，自嫌率斷，而不足採。
  (三)復查，本院上訴審審理時委請中央警察大學再為肇事責任之
    鑑定，經中央警察大學二度至肇事地點詳為勘察，並參酌現
    場照片、相關證人之證言，以重建本案發生時之肇事現場，
    認定：「(三)甲車（被告車輛）、乙車（被害人車輛）兩車碰
    撞地點與碰撞型態推定：1.依據相片（即鑑定書內之相片編
    號）所示乙車肇事終止位置，事故現場所遺留煞車痕起迄
    點位置與道路中心分向限制線之橫向距離分別為2.37、0.73
    6 公尺，顯示乙車原係行駛在車道中央，而在煞車過程有往
    車道左側偏移，即未隨著車道右彎，推論該煞車痕係乙車右
    前輪所造成，乙車係在行經彎道處因故緊急煞車，右側車身
    （右前輪）循著煞車痕跡往前行，在其煞車痕終點處左前車
    角已跨越過道路中心分向限制線，侵入對向車道至少約30公
    分，此為本案事故責任分析之關鍵。2.乙車碰撞前之行駛軌
    跡已如前項推定，據相片甲車之曳引車左後輪胎外側痕跡
    顯示，該痕跡與乙車左前車角碰撞所造成，而甲車處此部位
    外並無其他碰撞痕跡，故推論乙車係在其煞車痕跡終止處，
    左前車角與甲車之曳引車左後輪胎外側發生「側撞」型態碰
    撞，甲、乙兩車之初始碰撞地點與型態如圖二所示，此時甲
    、乙兩車車身夾角約為5度。(四)甲、乙兩車事故發生過程推
    定：1.依據相片顯示乙車左前車角頭燈處受撞，車損從左
    前葉子板延續至左前門鉸鈕處，且左前車角有向下沈、車架
    變形特徵，除因乙車緊急煞車造成重心前傾、車頭下沈外，
    另一因素乃由甲車受撞部位在曳引車左後輪胎，而此輪胎在
    碰撞時有向前行駛滾動之特性所造成。2.另從相片左前門
    前端近鉸鈕處之圓弧形車損特徵顯示，乙車在碰撞後並未立
    即被甲車之撞擊力（包括一部份的輪胎彈力）所推回，而乙
    車車身因其原有向前之慣性作用，乙車有先向左順時針旋轉
    一小角度（小於五度），然後被甲車撞擊之力量所抵銷後，
    乙車被推撞（包括回彈）而呈逆時針旋轉110至120度至肇事
    終止位置。3.從前項推論顯示，乙車在碰撞前雖有緊急煞車
    之動作，但在碰撞之剎那乙車能有某一定之車速，至於車速
    高低並無法準確推定，但不影響事故責任分析進行。4.由於
    事故現場乙車留有21公尺長之煞車痕，依一般速率估算方式
    ，保守估計其煞車前之行駛速率應在60公里以上，且乙車前
    經推定在碰撞時乙車車速尚未停止，為瞭解甲、乙兩車碰撞
    過程，假設乙車煞車前行駛速率60公里、碰撞時速率為20公
    里；由於事故現場甲車並無遺留煞車與緊急轉向之相關痕跡
    ，故假設其以固定速率在行駛，其碰撞過程推定如下：(1)當
    乙車以60公里時速前進，在乙車駕駛發現狀況採取煞車動作
    至煞車21公尺，末速為20公里而撞及甲車，歷時2.64秒（反
    應時間以0. 75秒計、煞車時間1.89秒），在此同一時間甲
    車約以40公里的速度行駛21公尺。(2)依現場履勘調查，車輛
    若在乙車行駛方向之車道行駛，當行駛至中福分50號電桿處
    ，其無視阻距離可達事故地點中心標線缺口處之雙黃線起16
    公尺，如相片所示；當行駛至煞車痕起點前12.5公尺處，
    其無視阻距離可達事故地點中心標線缺口處之雙黃線起約33
    公尺，如相片所示；若甲、乙兩車依前述速率行駛，則在
    乙車採取煞車動作反應前，甲車已進入乙車駕駛視線範圍約
    2.67秒鐘，當然甲車行駛速度越高，則前述的時間越短，惟
    依前揭卷第5頁警繪事故現場圖記錄之甲車肇事終止位置與
    相片中箭頭所指白色定位噴漆記號（不論係甲車之何部位
    ），以約40公里估算甲車速率尚稱合理。(3)依事故現場乙車
    煞車痕走向顯示，乙車煞車過程屬緊急煞車狀態並無閃避動
    作，故煞車後之行駛方向仍循原行駛方向，並未依道路彎道
    特性向右轉向。...鑑定結果：本案發生係導因於乙車駕駛
    人黃志宏駕駛自用小客車，行經漆繪有道路中心分向限制線
    之右彎路段，因故採緊急煞車動作，而轉向系統未依道路右
    彎特性轉向，導致在車輛未完全停止前，左前車頭侵入對車
    道撞及迎面而來由甲○○所駕駛之半聯結車為肇事原因，甲
    ○○駕駛半聯結車正常行駛無肇事因素。」，有中央警察大
    學91年5月8日（九十一）校科字第9005924號鑑定書在卷可
    憑（見外放證物）。告訴代理人雖指稱：警圖記載有誤，中
    央警察大學依此錯誤之現場圖為鑑定，自難期其正確云云，
    惟本案警圖（即90年度相字第30號卷第5頁道路交通事故調
    查報告表、第6頁現場簡圖、第14頁現場勘察初步報告表）
    上所為之記載標示，僅有被告甲○○所駕駛車號ＭＶ－973
    號營業曳引車車頭左後輪胎於撞擊後停留之處所，應係在現
    場照片上銀漆標示處，即被告遵行車道上距中央分向限制線
    約30公分之位置，關於該警圖上所標示靠快慢車道分界線停
    放乙節係屬有誤，其餘所示黃志宏所駕駛ＨＳ－8539號自用
    小客車撞擊後停留之位置、散落物玻璃碎片之分布等，經核
    與現場照片並無差異，已如前述。況中央警察大學執以鑑定
    肇事責任之主要依據在於「乙車係在行經彎道處因故緊急煞
    車，右側車身（右前輪）循著煞車痕跡往前行，在其煞車痕
    終點處左前車角已跨越過道路中心分向限制線，侵入對向車
    道至少約30公分，此為本案事故責任分析之關鍵」等語，業
    據該鑑定書敘述甚詳。告訴代理人以：警圖記載有誤等語，
    指摘中央警察大學之鑑定報告不可採信，並無理由。
  (四)再查，有關中央警察大學上開鑑定報告書第10頁所載「3.…
    唯一可以確定者係碰撞時甲車之速度大於乙車。」一節，似
    認定被告之車速大於被害人車速，此與前述鑑定第10頁4之
    (1)所載被害人車速60公里，被告車速40公里有所矛盾，經本
    院更一審函請鑑定機關中央警察大學補充說明，中央警察大
    學以95年1月16日校鑑科字第09400005267號函覆：「有關鑑
    定報告書第10頁所載『3.…唯一可以確定者係碰撞時甲車之
    速度大於乙車。』，主要係因送鑑資料中事故現場並無甲車
    煞車過程所留下的跡證，故推定甲車在與乙車發生碰撞前並
    未採取煞車措施，在採取對乙車最有利之考量下之推論，當
    乙車從原先的行駛速度，經過21公尺長的煞車距離行駛速度
    ，兩車碰撞時乙車行駛速度已降至比甲車低。又有關鑑定報
    告書第拾壹頁所載，『…以約40公里估算甲車速率…』，係
    在鑑定報告書第拾頁所載『4.…假設乙車煞車前行駛速率60
    公里、碰撞時速率為20公里；…』估算之結果，其估算過程
    詳如鑑定報告書第拾～拾壹頁，『4.…碰撞過程推定…』之
    1)、2)；根據鑑定分析結果，乙車碰撞前以60公里速度行駛
    ，經過煞車減速，行駛速度降為20公里，在與行駛速度40公
    里的甲車發生碰撞，即可滿足鑑定報告書第拾頁所載，『3.
    …唯一可以確定者係碰撞時甲車之速度大於乙車。』之推定
    」等語（見本院更一審案卷第98頁），亦難認中央警察大學
    上開鑑定報告書有何矛盾而不可採。而中央警察大學之鑑定
    報告並未記載被告之車身（包括車箱）有跨越道路中心分向
    限制線，且無何證據認定足資認定被告車輛有超速之情事。
    本件車禍發生地點在轉彎處，發生車禍亦僅一瞬間，既無證
    據足資認定被告有超速或有何違規之處，則僅能認定被告係
    在自己車道上行駛，尚難認定被告對突然發生之碰撞事故得
    以採取閃避煞車之防範措施而不為，並進而科被告以疏失之
    責。又被告在車禍發生後移動車輛前，曾在路面上漆繪標示
    自己車輛輪胎位置等情，已據證人柯敏雄於原審證述屬實，
    前已敘明，再依90年度相字第30號卷第12頁之下方相片所示
    ，在散落物之前方有一明顯之白色油漆線，被告之車輛左側
    有七個輪胎，但僅最前端之輪胎是一個輪胎（即方向盤可控
    制轉向之輪胎），其餘六個輪胎，是兩輪合成一組，分成三
    組（凡屬大車均如此），故被告車輛左側輪胎位置，應僅有
    四處，而非七處，且依證人柯敏雄於原審作證所為之上開證
    詞，被告係在自己車道上繪標示（見原審卷42頁至46頁），
    依現場相片所示（見90年度相字第30號卷第10頁第3張、第
    12頁第9張），碰撞點前方有一道極明顯之白色標記，其餘
    則因路面係修補之柏油路面，故無法判斷有否繪白漆，況依
    告訴人於本院更一審所提補充告訴理由狀附件第9張相片上
    方所示（見本院更一審案卷第140頁），有一白色漆線，該
    白色漆線係在被告車道上，則被告所辯稱在自己車道上繪上
    輪胎位置，伊之車輛未超過中心線乙節，尚非無據。
  (五)最高法院本次發回意旨指稱：（一）原判決採中央警察大學
    就車禍肇事責任所為鑑定結果，認被害人黃志宏駕駛之自用
    小客車（即乙車）右前輪留有21公尺煞車痕，煞車痕終點距
    中央分向線僅有0.736公尺，其左前車角已跨越道路中心分
    向限制線，侵入對向車道至少約30公分，撞及被告在自己車
    道內行駛之曳引車車頭左後輪（即甲車），因認被告於本件
    車禍無過失。惟中央警察大學之鑑定報告「推論該煞車痕係
    乙車右前輪所造成」，並未說明其推論之依據，倘非右前輪
    造成，所謂碰撞時乙車已跨越道路中心分向限制線侵入對向
    車道至少約30公分之前提即難成立，原審未予究明，即認乙
    車侵入來車道肇事，已有可議。（二）中央警察大學鑑定報
    告記載：被告雖謂以油漆將停車位置作記號後，再將車輛移
    置路邊停放，但未言明究係甲車何部位之定位記號，故事故
    現場比例圖之甲車肇事終止位置以警繪之數據進行重建（見
    外放之鑑定報告第7頁），惟依證人柯敏雄、張宏圖之證詞
    ，警員到場製作現場圖及拍照時，二車均已移動位置，被害
    人也已被救護車送醫。至甲車移動前之位置為何，被告劃線
    （即噴銀色漆）位置，證人柯敏雄所言與被告陳述已不相同
    。且地上唯一之銀白色線，究係曳引車「前方輪胎」位置，
    或「左後方輪胎」即碰撞處位置，被告與柯敏雄所言亦非一
    致，故該銀白色線係甲車何部位之定位記號，即屬不明。從
    而二車碰撞時，甲車之曳引車前、後輪位置如何，尚非明確
    。警察張宏圖到場時，二車俱已移位，張宏圖依「被告自行
    劃的油漆」與其所看到之停放位置劃現場圖，即無從顯示二
    車碰撞後之位置為何，從而中央警察大學就事故現場比例圖
    之甲車肇事終止位置以警繪之數據進行重建所得之推論，是
    否允洽，亦非毫無研酌之餘地。究竟中央警察大學將地上之
    銀白色線視為甲車何部位之定位記號據以重建數據而鑑定？
    攸關被告罪責之有無，應予調查審明。（三）汽車會車時，
    相互之間隔不得少於半公尺，道路交通安全規則第100條第
    5款定有明文。本件肇事處為雙向二車道，各車道寬約3.5公
    尺，曳引車一般寬約2.5公尺，被告駕駛曳引車後附拖車，
    其車道所餘路面寬度不多。依中央警察大學鑑定書第九頁之
    載示：「(三)、甲、乙兩車碰撞地點與碰撞型態推定：……2.
    乙車碰撞前之行駛軌跡已如前項推定，據相片甲車之曳引車
    左後輪胎外側痕跡顯示，該痕跡與乙車左前車角碰撞所造成
    ，而甲車處此部位外並無其他碰撞痕跡，故推論乙車係在其
    煞車痕終止處，左前車角與甲車之曳引車左後輪胎外側發生
    「側撞」型態碰撞，甲、乙兩車之初始碰撞地點與型態如圖
    二所示，此時甲、乙兩車車身夾角約五度」（見鑑定書第九
    頁圖二）。依上開圖二所示，甲車似緊臨中心分向限制線行
    駛，能否謂被告無違背上開會車保持安全距離，或應採取閃
    避煞車之防範措施情事而無過失？亦非無疑（最高法院97年
    度台上字第6206號判決要旨參照）。經查：本院再度函請鑑
    定機關中央警察大學為補充說明，中央警察大學以98年10月
    19日校鑑科字第0980006909號函覆：
    「一、本校91校科字第9005924號鑑定報告書第9頁第11行，
         『...推論該煞車痕係乙車右前輪所造成...』，其係
          綜合下列理由所做推論：
        (一)以前揭鑑定書第9頁第9~12行的事故現場21公尺長煞
          車痕起迄點重建結果為前提。
        (二)前揭鑑定報告書第9頁『圖二甲、乙兩車之初始碰撞
          地點推定』，係直接根據前揭鑑定報告書第4頁第1~4
          行所描述，及相片4.、5.、7.所顯示之事故碰撞後相
          關散落物跡證，進行重建之結果而推定，除前揭鑑定
          報告書第9~10頁，『（四）甲、乙兩車事故發生過程
          推定:』之1.、2.，有針對甲、乙兩車車體如何接觸
          碰撞做後續說明外，對於『兩車碰撞地點推定』前揭
          鑑定報告書未以文字加以說明，其理由補充說明如下
          :
        1.前揭21公尺長煞車痕迄點位置經確定，相片7.所示由
          大竹往八德方向車道靠近路中分向限制線的掉落物及
          水漬痕處，即為甲、乙兩車車體發生碰觸時，乙自小
          客車左前車角位置，此時乙車左前車角侵入對向車道
          至少約30公分。
        2.事故發生地點附近路段，由八德往大竹方向車道右彎
          ，一般道路在轉彎處會有超高設計，內（右）側較低
          外（左）側較高，故相片7所顯示水漬痕跡由左往右
          溢流，亦可證明甲、乙兩車車體發生碰觸時，乙自小
          客車左前車角位置。
      二、前揭鑑定報告書第7頁第17行記載，『前述事故現場
          比例圖之甲車肇事終止位置僅以警繪圖之數據進行重
          建』，所指『事故現場比例圖』係指前揭鑑定報告書
          第6頁的圖一，圖中所標示的甲車肇事終止位置，並
          未考量『現場地上之銀白色線』。
      三、前揭鑑定報告書第9頁的圖二，對於甲、乙兩車初始
          碰撞地點之推定，係植基於『事故現場21公尺長煞車
          痕起迄點重建結果』，在重建過程甲、乙兩車圖形係
          參考其實際長、寬、軸距、輪距建立平面圖版，據前
          揭鑑定報告書第8頁相片9.對乙車肇事終止位置左前
          車角下方的煞車痕跡，路中分向限制線橫向距離的推
          估為73.6公分，根據交通部頒佈的『道路交通標誌標
          線號誌設置規則』規定，分向限制標線寬每條10公分
          間隔10公分，就乙車為三陽喜美車款不含後照鏡寬度
          之車寬約為1.5公尺，故在前揭鑑定報告書第9頁11~
          14行做成『...乙車...左前車角...侵入對向車道至
          少約30公公分』的保守估計結論，再衡酌甲車被撞部
          位碰撞後之車損特徵情形，前揭鑑定報告書第9頁的
          圖二中所顯示甲、乙兩車碰撞時，甲半聯結車左側車
          身緊貼在路中分向限制線之西側是有意義的，即甲半
          聯結車係行駛大竹往八德方向的車道，並未侵入對向
          車道。
      四、貴院98.10.01院通刑清97交上更(二)17字第98001605
          5函所檢附的2張相片，下張相片場景內容與前揭鑑定
          報告書第8頁相片10.相同，兩條黃線標線加中間間隔
          計約為30公分，相片中實際寬度經量測為2.3公分，
          相片中白色噴漆右端至黃線左緣，在相片中實際寬度
          經量測為2.5公分，依相片所顯示內容，可不考量相
          片因拍攝角度所造成視差，經比例換算其實際寬度約
          為32.6公分。此一部份在前揭鑑定報告書第7頁13~17
          行、第11頁1行，對於肇事終止位置之判斷、或車速
          之推估已有述及，即便如被告所言該噴漆位置是肇事
          後甲半聯結車某車輪之停止位置標示，均不影響本案
          之鑑定結果。」
    依上開中央警察大學函覆意旨一，已就中央警察大學（九十
    一）校科字第9005924號鑑定書第9頁第11行所載「推論該煞
    車痕係乙車右前輪所造成」乙節，詳為說明推論之依據；且
    依上開中央警察大學函覆意旨二，前揭鑑定報告書第7頁第
    17行所記載「前述事故現場比例圖之甲車肇事終止位置僅以
    警繪圖之數據進行重建」，所指「事故現場比例圖」係指前
    揭鑑定報告書第6頁之圖一，圖中所標示的甲車肇事終止位
    置，並未考量「現場地上之銀白色線」，本院即無再予究明
    卷附照片所顯示銀色漆係被告所駕駛車號ＭＶ－973號營業
    曳引車何部位定位記號之必要。再者，依上開中央警察大學
    函覆意旨四，以兩條黃線標線加中間間隔計約為30公分，加
    上相片中白色噴漆右端至黃線左緣，經比例換算之實際寬度
    約32.6公分，則被告所駕駛車號ＭＶ－973號營業曳引車左
    側車輪距對向車道黃線邊緣處約62.6公分，顯已逾半公尺，
    顯難認被告所駕上揭營業曳引車與對向黃志宏所駕自小客車
    會車時，有違反道路交通安全規定第100條第5款之情事。
六、綜上，被告所辯本件車禍之發生，係因被害人黃志宏行駛至
    轉彎處，因車速過快，失控侵入其車道，其並無過失乙節，
    堪予採信。檢察官對於本件所起訴之被告業務上過失致人於
    死犯罪事實，依其所提被害人之父乙○○之指訴，及道路交
    通事故調查報告表、現場照片、受傷診斷證明書、臺灣省桃
    園縣區車輛行車事故鑑定委員會鑑定意見書、臺灣省車輛行
    車事故覆議鑑定委員會函，均不足為被告有罪之積極證明，
    且無從說服本院以形成該等被告有罪之心證，揆諸前揭說明
    ，基於無罪推定之原則，被告之犯罪自屬不能證明。原審基
    於以上之認定，為被告無罪判決之諭知，洵屬正確，應予維
    持，檢察官循告訴人乙○○之請求而提起上訴，認被告有業
    務上過失致人於死之犯行，指摘原判決不當，核無理由，應
    予駁回。
七、本案告訴人乙○○於本院審理時已與被告成立和解，並向本
    院陳明不再爭執被告就本件車禍事故是否有過失，且不予追
    究，有告訴人乙○○所提刑事陳報狀暨和解書在卷可憑（見
    本院卷第23頁至第24頁），併此敘明。
據上論斷，應依刑事訴訟法第368條，判決如主文。
本案經檢察官黃全祿到庭執行職務。
中    華    民    國    99    年    1     月    6     日
                  刑事第二十三庭審判長法  官  許宗和
                                      法  官  沈君玲
                                      法  官  林海祥
以上正本證明與原本無異。
如不服本判決，應於收受送達後10日內向本院提出上訴書狀，其
未敘述上訴之理由者並得於提起上訴後10日內向本院補提理由書
（均須按他造當事人之人數附繕本）「切勿逕送上級法院」。
                                      書記官  林淑貞
中    華    民    國    99    年    1     月    7     日


司法院資訊處製作；財團法人民間司法改革基金會備份。
